【裁判字號】    98,台上,613
【裁判日期】    980409
【裁判案由】    請求確認債權存在
【裁判全文】
最高法院民事判決              九十八年度台上字第六一三號
上  訴  人  工信工程股份有限公司
法定代理人  乙○○
訴訟代理人  杜英達律師
            李嘉典律師
上  訴  人  三鎰營造股份有限公司
                    10
法定代理人  丙○○
被 上訴 人  甲○○
上列當事人間請求確認債權存在事件，上訴人對於中華民國九十
七年七月九日台灣高等法院台中分院第二審更審判決（九十六年
度建上更(一)字第六一號），提起上訴，本院判決如下：
    主  文
原判決廢棄，發回台灣高等法院台中分院。
    理  由
本件被上訴人請求確認第一審共同被告三鎰營造股份有限公司（
下稱三鎰公司）對上訴人工信工程股份有限公司（下稱工信公司
）之債權存在，因此債權之存否對該二公司必須合一確定，故工
信公司上訴之效力應及於三鎰公司，爰併列三鎰公司為上訴人，
先予敘明。
次查，被上訴人主張：伊聲請台灣台北地方法院准以九十一年度
執全字第一七六五號執行命令，禁止三鎰公司收取其對工信公司
之工程款、保留款、保固金及保證金等在新台幣（下同）四千零
二十三萬七千零三十元範圍內之債權或為其他處分，並禁止工信
公司向三鎰公司清償（下稱系爭扣押命令），詎工信公司以三鎰
公司是否有上開債權，須俟將來履約完畢，工程業主彰化縣政府
正式辦理驗收結算後始能定之為由，聲明異議。惟工信公司已自
認至民國九十二年三月止，三鎰公司之保留款為四千七百四十一
萬一千零八十六元，並應給付三鎰公司估驗款二千六百零二萬八
千二百五十七元，且台灣彰化地方法院簡易庭判決伊對三鎰公司
有本金四千零二十三萬七千零三十元之支票債權確定，伊亦有提
起確認訴訟之法律上利益等情，爰依強制執行法第一百二十條第
二項規定，求為確認三鎰公司對於工信公司之金錢債權在四千零
二十三萬七千零三十元之範圍內存在之判決。
上訴人工信公司則以：依伊與三鎰公司訂立之工程合約（下稱系
爭工程合約）第四條第二款、第二十三條約定，保留款（扣除移
作保固金之工程結算總價百分之五金額）之返還，係以工程全部
完成，經業主彰化縣政府正式驗收合格並發還保留款，且三鎰公
司依伊格式出具保固切結書為停止條件，而保固金則附有保固期
滿，經伊查驗合格之停止條件，故於條件成就前，該保留款及保
固金債權均未存在。況如有第二十條第二款、第三款、第二十一
條第二款、第二十三條、第二十六條及第三十一條所定得動用或
扣抵未領工程款、保留款或保固金之事由發生時，三鎰公司對伊
之債權金額亦無法確定。又伊收受系爭扣押命令前，依三鎰公司
與台灣水泥股份有限公司（下稱台泥公司）間之協議，將原應給
付三鎰公司之工程款二千二百八十四萬五千八百五十三元直接支
付台泥公司，且對三鎰公司有逾期罰款一億八千七百六十七萬二
千一百四十元、代墊款八千一百三十七萬三千六百零六元之債權
，依法伊得以之與三鎰公司得請求之工程款債權抵銷。至伊於九
十一年九月十九日將保留款三千一百十六萬八千九百六十一元給
付三鎰公司，及自九十一年六月二十一日起至九十二年三月止，
代三鎰公司墊付之五千四百四十二萬五千零九元，則因系爭扣押
命令之效力不及於九十一年六月二十一日伊收受該扣押命令後，
三溢公司對伊取得之工程款等債權，亦得自該工程款等債權扣抵
或與之抵銷。三鎰公司對伊之工程款債權已罹於二年消滅時效，
伊並為時效抗辯，被上訴人即無受確認判決之法律上利益等語，
資為抗辯。
原審維持第一審所為上訴人敗訴之判決，駁回其上訴，係以：三
鎰公司分包工信公司向彰化縣政府所承攬之彰化市○○○○道新
闢工程中之部分結構工程，計至九十二年三月止，尚可請領估驗
款二千六百零二萬八千二百五十七元，並累計保留款四千七百四
十一萬一千零八十六元，而工信公司所承攬之彰化市○○○○道
新闢工程既已全部完成，並經彰化縣政府驗收合格，且該縣政府
亦將九十三年八月三十一日止之工程款給付工信公司，則依系爭
工程合約第四條第二款、第二十三條之約定，除留作保固金之保
留款即每月完成部分百分之五工程款，因保固尚未期滿不得請求
外，上開估驗款二千六百零二萬八千二百五十七元及二分之一保
留款二千三百七十萬五千五百四十三元，三鎰公司即得請求工信
公司給付，並已確定。至系爭工程合約第二十條第二款、第三款
、第二十一條第二款、第二十三條、第二十六條及第三十一條，
則係工信公司得動用或扣抵未領工程款、保留款或保固金之約定
，並非三鎰公司請求工程款、保留款及保固金之限制或條件，工
信公司據以抗辯三鎰公司之債權金額無法確定，為不可採。工信
公司向彰化縣政府承攬之彰化市○○○○道新闢工程，業於九十
三年八月三十一日完成驗收，則在全部工程驗收前應提出之保固
保證金，顯已繳交完畢，因此彰化縣政府當已給付工信公司保留
款。又三鎰公司有無另立保固切結書，對其應負系爭工程合約第
二十三條所定之保固責任及期限，不生影響。是工信公司以彰化
縣政府迄未發還保留款予該公司及三鎰公司未出具保固切結書，
抗辯三鎰公司之保留款債權尚未成立，亦不足採。工信公司所承
攬之彰化市○○○○道新闢工程，經彰化縣政府查無工程遲延完
工之賠償或違約金相關事項，且該縣政府第一次展延工期一百九
十日曆天之事由，不能謂與承包橋樑結構工程之三鎰公司無關，
而扣除該次展延工期一百九十日曆天，系爭工程自八十九年三月
九日開工，算至九十一年六月二十一日工信公司收受系爭扣押命
令止，亦未逾期。又工信公司抗辯其於收受系爭扣押命令前，得
對三鎰公司主張扣抵或抵銷之代墊款共八千一百三十七萬三千六
百零六元，僅提出片面製作並為被上訴人否認之扣款單為證，就
該等扣款單所載代墊款之請款及支付憑證，則於原審前審陳明無
法提出，參以工信公司將原應給付三鎰公司之工程款直接支付台
泥公司之各筆款項，均有應付票據簽收簿，要難認工信公司已盡
舉證之責。故工信公司抗辯其於收受系爭扣押命令前，對三鎰公
司取得逾期罰款一億八千七百六十七萬二千一百四十元及代墊款
八千一百三十七萬三千六百零六元，據以與該扣押命令所扣押之
債權為抵銷，委無可採。系爭扣押命令係就三鎰公司對工信公司
之工程款、保留款、保固金及保證金等債權為之，依強制執行法
第一百十五條之一第一項規定，其效力及於工信公司收受該扣押
命令後，三鎰公司對工信公司取得之工程款等債權。而扣押命令
生效後，第三債務人向債務人為清償，不得以之對抗執行債權人
，是以工信公司收受系爭扣押命令後，於九十二年一月二十五日
至九十三年七月二十五日，將原應給付三鎰公司之工程款二千二
百八十四萬五千八百五十三元直接支付台泥公司，及於九十一年
九月十九日給付三鎰公司保留款三千一百十六萬八千九百六十一
元，均不得對抗被上訴人。且工信公司因上開給付取得對三鎰公
司之債權，係在收受系爭扣押命令後，亦不得以之與該扣押命令
所扣押之債權為抵銷。另工信公司抗辯自九十一年六月二十一日
起至九十二年三月間，代三鎰公司墊付五千四百四十二萬五千零
九元，除提出其片面製作並為被上訴人否認之扣款單外，並無請
款及支付憑證，要難認為可採。系爭扣押命令核發後，三鎰公司
對工信公司之債權即處於不可行使狀態，依民法第一百二十八條
規定，該債權之消滅時效應不得再進行。況工信公司於原審及其
前審已承認積欠三鎰公司款項，且保留款與單純承攬報酬不同，
亦無民法第一百二十七條短期消滅時效之適用，工信公司自不得
以時效業經完成拒絕給付。綜上所述，被上訴人主張三鎰公司對
工信公司有估驗款二千六百零二萬八千二百五十七元及保留款二
千三百七十萬五千五百四十三元之債權存在，堪予採取。惟工信
公司收受系爭扣押命令後，卻聲明異議，從而對三鎰公司有支票
債權本金四千零二十三萬七千零三十元之被上訴人，依強制執行
法第一百二十條第二項規定，請求確認三鎰公司對工信公司之金
錢債權在四千零二十三萬七千零三十元之範圍內存在，即屬有據
，應予准許等詞，為其判斷之基礎。
惟查上訴人抗辯其於收受系爭扣押命令前後，代三鎰公司墊付八
千一百三十七萬三千六百零六元、五千四百四十二萬五千零九元
，除提出扣款單外，復於原審提出該等扣款單所載扣款金額之對
應發票及轉帳傳票（外放），以資證明上開扣款單之記載為真實
。乃原審就此攸關判斷上訴人有無代墊前開金額之發票及轉帳傳
票，未於判決理由項下說明其取捨意見，自屬判決不備理由。次
按債務人對於第三人之金錢債權，經執行法院發扣押命令禁止債
務人收取或為其他處分後，債務人仍得對第三人提起給付訴訟。
又所謂保留款僅係一定比例之承攬報酬，須俟約定條件成就時始
能給付而已，尚難認其非屬承攬報酬之一部分。至工信公司九十
三年一月十六日、九十四年三月二十八日、同年十一月二十五日
、三十日及九十五年七月二十六日之書狀，記載系爭工程至九十
二年三月止，尚有估驗款二千六百零二萬八千二百五十七元未請
領，及扣除移作保固金之保留款為二千三百七十萬五千五百四十
三元，由各該書狀所載內容如：保留款、保固金之債權於條件成
就前尚未發生，且數額不確定，並得以代墊款、逾期罰款及向三
鎰公司、台泥公司給付之金額為扣抵或抵銷等綜合以觀，充其量
僅對數額不爭執而已，核與承認三鎰公司之債權存在，尚屬有間
。況承認係指義務人向請求權人表示認識其請求權存在之觀念通
知而言，工信公司除將九十四年八月十六日否認三鎰公司債權存
在之書狀寄給該公司外，並未以書面或口頭向三鎰公司承認該公
司之債權存在，依上說明，亦難謂工信公司已有民法第一百二十
九條第一項第二款所定之承認。乃原審遽以前揭理由，謂工信公
司不得以時效完成拒絕給付，亦有未當。上訴論旨，指摘原判決
不當，求予廢棄，非無理由。末查三鎰公司之法定代理人丙○○
地址為台中縣龍井鄉○○路一二五號，並非同鄉○○路一二五號
，且被上訴人於原審前審擴張之請求，已在原審將之撤回，案經
發回，宜予注意。
據上論結，本件上訴為有理由。依民事訴訟法第四百七十七條第
一項、第四百七十八條第二項，判決如主文。
中    華    民    國  九十八  年    四    月    九    日
                      最高法院民事第七庭
                          審判長法官  劉  福  來
                                法官  陳  國  禎
                                法官  陳  重  瑜
                                法官  吳  麗  女
                                法官  簡  清  忠
      本件正本證明與原本無異
                                      書  記  官
中    華    民    國  九十八  年    四    月  二十一  日
                                                Ａ


司法院資訊處製作；財團法人民間司法改革基金會備份。
